【裁判字號】    90,聲再,166
【裁判日期】    900928
【裁判案由】    聲請再審
【裁判全文】
臺灣高等法院高雄分院刑事裁定                      九十年度聲再字第一六六號
    再審聲請人
    即受判決人  甲○○原名洪.
右列聲請人因恐嚇取財案件，對於本院九十年度上更（一）字第三六號中華民國九十
年八月七日確定判決（臺灣高雄地方法院八十七年度易字第三二五四號、臺灣高雄地
方法院檢察署八十七年度偵字第三五號），聲請再審，本院裁定如左：
      主      文
再審之聲請駁回。
      理      由
一、聲請意旨略稱：(一)按不得上訴於第三審法院之案件，除前條規定外，其經第二審
    確定之有罪判決，如就足生影響於判決之重要證據，漏未審酌者，亦得為受判決
    之人之利益，聲請再審，刑事訴訟法第四百二十一條定有明文。又已提出之證據
    而被捨棄不採用，原判決並未敘明其理由者，應認為「漏未審酌」（最高法院二
    四、七月決議）。(二)、經查本件被告並無與訴外人王芝剛共犯恐嚇取財犯行之不
法犯意，原審對於被告無此犯行之以下有利之證據，不僅未予審酌，亦未於判決
    理由內詳述其不採之理由，其判決自有刑事訴訟法第四百二十一條所稱之再審理
    由，茲詳述如后：
  1.本件案發之整個經過事實，因案發地點係在二十四小時營業之超商內，而店內有
    二十四小時之錄影設備，因此整個事情發生之經過，全為整個錄影設備所錄下，
    其實際之情形略為「洪文政在王芝剛所經營『寶運商店』內，擺設超世紀連線賓
    果電玩機具供人打玩，所得與王芝剛以四點五與五點五之比例分帳，因該等電玩
    機具常遭人破壞，二人懷疑是上大夜班之張嘉文所為，即於同年十二月四日凌晨
    二時許，趁張嘉文離職前夕，前往寶運超商處理上開電玩遭破壞乙事，洪文政因
    有酒意，且汽車故障乃邀其友人江忠強駕車並同往，一進超商（約二時三十七分
    ）即由洪文政質問張嘉文有無破壞電玩，張嘉文否認，洪文政以手推其肩膀並挽
    張某頸部力喝令張某走出店外，在店門口作勢欲打，並要帶他至警局處理，而當
    時江忠強試圖勸架，並表示進去超商內好好談，乃三人進入超商內（約二時四十
    二分），其後張嘉文與洪文政交談後下默認上情，且當場表演如何拆解機台。但
    在洪文政、江忠強二人離去後（約四時五分），張嘉文即向王芝剛表明方才所承
    認的是被脅逼的，恰洪文政返回寶運超商欲取剛才遺忘穿上的外套，王芝剛乃告
    知上情，洪文政怒不可遏，乃以拳頭、腳踢及持酒瓶出手毆打張嘉文，致張嘉文
    受有前頭頂部腫脹二×一‧五公分，後頭部紅腫一×○‧五公分及右前臂擦傷五
    ×一．五公分等之傷害，並當場強迫張嘉文簽立面額新台幣二萬元之本票十一張
    及五萬元、十萬元、二十萬元本票各一張，總計五十七萬元，至同日五時二十五
    分許，洪文政、江忠強二人離開超商，告訴人仍在店內等情。」此有卷附之錄影
    帶可證，並經台灣高雄地方法院八十八年訴字第一四九八號刑事判決之審判長勘
    驗屬實，鈞院亦曾勘驗同一錄影帶，惟勘驗筆錄較為簡略且片段，故提供較完整
    之地院判決供鈞院參酌。
  2.由上開勘驗錄影帶之內容可知，原確定判決所認定之事實，大部分與之有明顯矛
    盾出入之處，諸如：
    原審判決認定「甲○○甫到『寶運超商』，即要其時在二樓辦公室休息之王芝
      剛下樓一同處理張嘉文之事。甲○○與王芝剛乃基於共同犯聯絡，意圖為自己
      不法之所有，由甲○○質問張嘉文有無破壞電玩及偷店內現款，張嘉文否認，
    甲○○即拉住張嘉文出店外，並作勢欲毆打張嘉文」，惟錄影帶所顯示之內容
      為「洪文政甫至超商並未要王芝剛下樓，相反地乃隔一段時間後約二時五十四
      分許才由告訴人主動喚其下樓，並與另一新人交接之員工交談，指導其工作後
      ，再與洪文政交談」。
    原審判決認定「甲○○、張嘉文與王芝剛陸續進入店內後面之庫房即擺設電玩
      之處，因張嘉文否認有破壞電玩及偷店內現款，甲○○即對張嘉文拳打，致使
      張嘉文受有前頭頂部腫脹二×一．五公分，後頭部紅腫一×０．五公分及右前
      臂擦傷五×一．五公分等之傷害。張嘉文被逼無奈而承認，甲○○則對張嘉文
      恐嚇簽發本票賠償，否則欲將之打死，使張嘉文心生畏怖，而簽立面額新台幣
      二萬元之本票十一張，及五萬元、十萬元、二十萬元之本票各一張」，惟錄影
      帶所顯示之內容為「其後張嘉文與洪文政交談後下默認上情，且當場表演如何
      拆解機台。但在洪文政、江忠強二人離去後（約四時五分），張嘉文即向王芝
      剛表明方才所承認的是被脅逼的，恰洪文政返回寶運超商欲取剛才遺忘穿上的
      外套，王芝剛乃告知上情，洪文政怒不可遏，乃以拳頭、腳踢及持酒瓶出手毆
      打張嘉文，致張嘉文受有前頭頂部腫脹二×一‧五公分，後頭部紅腫一×○‧
      五公分及右前臂擦傷五×一．五公分等之傷害，並當場強迫張嘉文簽立面額新
      台幣二萬元之本票十一張及五萬元、十萬元、二十萬元本票各一張，總計五十
      七萬元。」
    原審判決認定「甲○○、王芝剛取得上述本票及自白書後，始讓張嘉文離去。
      」惟錄影帶所顯示之內容為「至同日五時二十五分許，洪文政、江忠強二人離
      開超商，告訴人仍在店內等情」。
  3.由上開錄影帶所顯示之內容，可證明被告自始並無恐嚇取財犯罪之犯意，其中最
    重要的一點即被告係在四時五分離開超商後，返回寶運超商欲取剛才遺忘穿上的
    外套，因王芝剛告知張嘉文說被告強脅伊承認破壞電玩，始怒不可遏，乃以拳頭
    毆打張嘉文，並發生簽發本票之情事，可知簽發本票係一突發狀況，被告並非故
    意設局欲敲詐張嘉文，否則根本不會發生先行離開再進入超商及嗣後簽發本票之
    事，原審判決未詳細審閱上開錄影帶，仍以未勘驗錄影帶之發回前原審判決所認
    定之事實，為本件之事實認定基礎，且未對上開錄影帶中有利於被告之情事加以
    審酌，亦未於判決理由欄內說明其不採之理由，其判決難謂，無重要證據漏未審
    酌之再審理由。
  4.另被告於原審所提之辯護意旨狀中亦主張：
    告訴人之告訴本以使被告受刑事訴追為目的，故其陳述是否與事實相符，自應
      調查其他證據，以資審認，苟其所為攻擊之詞尚有瑕疵，則在此瑕疵未予究明
      以前，即不能遽採為犯罪之基礎（最高法院六十九年台上字第一五三一號判例
      ）。
    經查告訴人指述被告強迫伊簽發本票，其指述被告犯罪之情形，經鈞院勘驗案
      發當日之錄影帶計發現有如下重大瑕疵，茲說明如后：
      ａ告訴人謂：「洪文政甫到寶運超商，即要其時在二樓辦公室休息之王芝剛下
        樓一同處置張嘉文，洪文政、王芝剛、江忠強（以上二人未經起訴）三人乃
        基於共同意圖為自己不法所有之犯意聯絡；由洪文政與江忠強一起抓住張嘉
        文，質問他有無破壞電玩及偷店內現款張某否認，跑出店外，江忠強即將之
        捉回；二人一起對張嘉文拳打腳踢；洪文政並持店內之酒瓶毆打張某頭部。
        」惟經勘驗錄影帶之結果發現：被告於二時三十七分進入超商係先質問張嘉
        文並與張嘉文一同到店外，並未與王芝剛碰面，因此根本不可能與王芝剛產
        生共同傷害之犯意；阿強自始至終均在勸架，根本不曾打過張嘉文，張嘉文
        誣指阿強與被告共同打依顯為虛妄；再度進入店內之順序為被告在先，江忠
        強次之，張嘉文在後，根本無告訴人所言阿強將其拉入內；在店外被告係與
        張嘉文發生拉扯，根本無告訴人所稱的以酒瓶毆打頭部。
      ｂ事實上，從錄影帶之時間亦可知被告係於四時六分即離開超商，嗣後因為忘
        記拿外套，於四時十三分時又再度折返超商，因發現告訴人正在向王芝剛述
        說被告之不是，遭被告聽見，被告一時氣憤，始再與張嘉文發生爭執，並表
        明要張嘉文一同前往警局製作筆錄，張嘉文一時心虛乃自願簽發本票予被告
        ，由上述被告係先離去，嗣因忘記拿外套始又回到店中，才與張嘉文發生口
        角之事，足可證明被告自始即無任何強取張某財物之意圖，否則依常理被告
        斷無離去又折返之必要，惟告訴人卻刻意不提此事，想要造成原審判決以為
        被告自始即有不法意圖，其欲構陷被告之心彰彰明甚。
    依被告及告訴人所提出之錄音帶及譯文，均可清楚得知，當時雙方的確已在警
      局就被告傷害及張嘉文竊盜之事達成和解，否則被告至愚亦不可能將告訴人所
      謂之犯罪證據即本票交予告訴人，讓告訴人以此來告被告，此為事理之常，惟
      告訴人因為心虛，且擔心會被被告告誣告（此由錄音譯本之對話即可明瞭），
      因此一直不敢將和解書提出，足證告訴人所言不足採信。
    由上可知，告訴人欲將單純之傷害變成被告強取伊財物之強盜案以迫使被告就
      範，答應其索賠之條件，惟其所指述之情節，核與勘驗之錄影帶不符，更與經
      驗法則互相衝突，且無補強證據，不足採為被告不利之認定。
    被告於鈞院前審曾提出與告訴人母親對話之錄音帶及譯文，由錄音帶譯文可知
      被告於十二月四日即與告訴人於中山派出所，就被告傷害張嘉文及張嘉文偷竊
      被告電玩財物之事，達成和解，並寫有和解書乙份由告訴人之母收執，嗣後因
      張嘉文反悔又對被告提出傷害告訴，惟因該和解書之內容已提及張嘉文破壞電
      玩、偷取金錢及張嘉文放棄對被告傷害之告訴等情，（被告於和解書成立之後
      ，已依約將張嘉文所簽發之本票交還予張嘉文之母），告訴人之母於請教律師
      後，認如果提出和解書予被告恐有誣告之嫌，乃不願將和解書提交被告，查該
      和解書之內容係在警察局所書寫，張嘉文自無受到脅迫之可能，因此該和解書
      之內容，其真實性即不容置疑，苟該和解書內容確曾提及張嘉文破壞電玩乙事
      ，則被告要求張嘉文簽立本票賠償，自係依法有據，故此和解書自係對被告有
      利之證據，鈞院雖曾命告訴人將和解書提出，供兩造辯論，再為事實之判斷，
      惟告訴人始終不願提出，足見其心虛之程度，其所指控被告之犯罪情節即難以
      採信。
    上述辯解，均已明確指出告訴人指訴有嚴重瑕疵，不足採為被告不利之認定，
      此部分當然係屬被告有利之證據，依前開最高法院之判例，原審自不得將告訴
      人之指訴採為被告不利之認定，惟原審判決對於上開有利於被告之辯解，不僅
      未予採納，亦未於判決理由中論述告訴人所指述之事實係如何的可採，而被告
      之辯解係如何之不可採，其判決難謂無刑事訴訟法第四百二十一條所指之對重
      要證據漏未審酌之再審理由。
二、查有罪之判決確定後，依刑事訴訟法第四百二十一條規定為受判決之利益聲請再
    審者，必其漏未斟酌之證據足以影響於原確定判決之效力者，始得為之，此觀該
    條規定自明。本件原確定判決已說明其認定再審聲請人有罪之證據，並說明告訴
    人之指述何以可以採信，證人黃慧玲之證言則不可採信，且有本票及自白書等為
    憑，另就錄影帶部分予以勘驗而採為判決基礎，因此，原確定判決雖未就再審聲
    請人所主張之告訴人前開指述有瑕疵部分一一駁斥，但綜合卷內證據資料，該部
    分並不足以影響原確定判決之效力，依上說明本件應認為無再審理由，爰依同法
    第四百三十四條第一項，裁定如主文。
中      華      民      國    九十      年      九      月    二十八    日
                              臺灣高等法院高雄分院刑事第七庭
                                  審判長法官  王光照
                                        法官  黃壽燕
                                        法官  黃仁松
右正本證明與原本無異。
不得抗告。
                                      書記官  呂明燕
中      華      民      國    九十      年      十      月      三      日
                                                              Ａ


司法院資訊處製作；財團法人民間司法改革基金會備份。
